【裁判字號】    95,台上,382
【裁判日期】    950119
【裁判案由】    偽造文書
【裁判全文】
最高法院刑事判決              九十五年度台上字第三八二號
    上  訴  人  甲○○
                        路2段.
    選任辯護人  周瑞鎧律師
上列上訴人因偽造文書案件，不服台灣高等法院台中分院中華民
國九十二年五月七日第二審判決（九十二年度上易字第六○七號
，起訴案號：台灣台中地方法院檢察署九十一年度偵字第一一六
五九號），提起上訴，本院判決如下：
    主  文
原判決撤銷，發回台灣高等法院台中分院。
    理  由
本件原判決撤銷第一審科刑之判決，經變更起訴法條後，改判論
處上訴人甲○○共同連續行使偽造私文書，足以生損害於公眾及
他人罪刑。固非無見。
惟查：(一)、刑法處罰偽造文書罪之主旨，所以保護文書之實質的
真正，故不僅作成之名義人須出於虛捏或假冒，即文書之內容，
亦必出於虛構，始負偽造之責任。原判決事實認定上訴人與鍾梅
貞就上訴人所簽發以台灣銀行台中分行為付款人，發票日為民國
八十八年九月一日，面額新台幣（下同）一百五十萬元之支票究
係為擔保鍾女先前所簽發發票日八十八年四月一日，到期日為同
年九月十日，面額一百二十萬元本票之返還，或僅作為入學不成
退費之履約保證一事，生有爭執，此並為雙方於台灣台中地方法
院台中簡易庭八十九年度中簡字第三三○二號給付票款民事訴訟
之爭點，鍾女主張渠係於八十八年五月二十九日將該一百二十萬
元支票交付予上訴人時，上訴人因未能返還同額本票才簽發該紙
一百五十萬元之支票，上訴人為求得民事勝訴判決，竟於此後至
八十九年十一月二十一日之前某日，與某位具篆刻印章能力之不
詳姓名成年人士基於行使偽造私文書之概括犯意聯絡，推由該不
詳姓名成年人依鍾女先前在上訴人持有「升學履約保證書」上所
蓋而留存之印文，摹擬偽造「鍾梅貞」之印章一枚，再由上訴人
在其持有之上開「升學履約保證書」末頁，書寫「甲○○開立台
灣銀行台中分行個人支票壹紙面額新台幣壹佰伍拾萬元正票期民
國八十八年九月十日以為履約擔保，簽收人，八十八年五月二十
六日」等文字，而於簽收人處以上開偽造之「鍾梅貞」印章，沾
紅墨偽造「鍾梅貞」之印文一枚，據以偽造該私文書，並先於八
十九年十一月二十一日，向台灣台中地方法院民事台中簡易庭提
出載有該私文書之「升學履約保證書」影本，復於九十年一月十
七日向該簡易庭提出原本，而連續行使該偽造私文書，足以生損
害於台灣台中地方法院民事庭法官審理上開民事事件之正確性，
及足生損害於鍾梅貞等情。然上訴人係台中市私立育林文理短期
補習班（下稱育林補習班）班主任，因受鍾梅貞之託，同意輔導
鍾女之女賴佳微赴大陸地區報考大陸「上海醫科大學」醫學系，
雙方為此簽訂「升學履約保證書」，約定保證錄取費用為一百五
十萬元，上訴人並於鍾女交付三十萬元訂金、港幣五百五十元報
考手續費及乙紙面額一百二十萬元之支票後，亦簽發上開面額一
百五十萬元支票交予鍾梅貞等情，既為原判決事實所確認，且為
鍾女所不否認。觀諸該「升學履約保證書」雙方約定遵守事項1.
保證錄取費用所載，每名考生應繳一百五十萬元，分三階段收費
，除第一階段以現金給付外，其餘二階段費用均以支票方式給付
，於簽約時由甲方（即育林補習班，下同）一併收取，甲方亦應
開具面額一百五十萬元本票乙紙予乙方，作為甲方保證之用。而
上訴人所簽立交予鍾梅貞之「切結書」亦承諾鍾女委託事項倘未
成功如願，當賠償雙倍賠償金，其下並以括弧註明開立公司本票
乙張，如附件，迨一切手續合法，有正式學籍後，始可向委託人
請求該本票之返還（見偵卷第二十三頁、第二十四頁）。似徵上
訴人所簽發上開一百五十萬元支票係作為該「升學履約保證書」
所謂之「履約保證」之用。即鍾女於上開民事訴訟言詞辯論期日
亦坦承因伊女兒參加上海醫科大學考試，上訴人開一百五十萬元
之履約保證支票給伊屬實。倘若無訛，則上訴人在該「升學履約
保證書」末尾縱有冒用鍾女名義書寫「甲○○開立台灣銀行台中
分行個人支票壹紙面額新台幣壹佰伍拾萬元正票期民國八十八年
九月十日以為履約擔保」等文字，其內容似無不實，要無偽造私
文書可言。原判決未參酌上開「升學履約保證書」及「切結書」
之約定內容，就上訴人所簽發該紙一百五十萬元支票之目的，詳
為推求勾稽，乃認鍾女主張上訴人所簽發該紙一百五十萬元支票
係在擔保渠先前所簽發一百二十萬元本票之返還，而非履約之擔
保，可以採信，已嫌速斷。且上開民事訴訟言詞辯論筆錄記載鍾
女供稱「因我女兒參加上海醫科大學考試，被告開一百五十萬元
的履約保證的支票給我，我開一百五十萬元的支票給他，之後我
又開六十萬元的本票給被告」等語，其中關於「我開一百五十萬
元的支票給他，之後我又開六十萬元的本票給被告」乙節，固非
事實。然鍾女所稱上訴人簽發一百五十萬元履約保證支票給伊之
語，與上開保證書及切結書約定內容，似無不合。原判決於理由
內對該部分筆錄記載究有何不符之處，並未加說明，僅以其中非
關宏旨之誤載，乃認其有誤會鍾女陳述之虞，即全加摒棄不採，
而為不利於上訴人之認定，所為採證亦非適法。(二)、上開給付票
款民事訴訟確定判決亦認上訴人交付該紙一百五十萬元之支票予
鍾女係為「履約擔保」之用無誤，此與上訴人於偵查中供稱因所
有學生都開支票，只有鍾女開本票，伊要求鍾女拿本票回去換支
票，故鍾女要求伊開一百五十萬元支票，因渠先前有開乙紙三十
萬元支票，後來又開乙紙一百二十萬元支票給伊，共一百五十萬
元作合約給付義務，但伊還有乙紙六十萬元本票在鍾女處，伊為
公平起見，互為履約擔保，鍾女該紙一百二十萬元本票押在伊這
裡，伊押在鍾女那裡係乙紙一百五十萬元支票及六十萬元本票，
雙方約定學生入學後再互相返還這些票等語（見偵卷第一二一頁
），並無任何不符之處。乃原判決理由謂此二者未盡相符（見原
判決第十六頁），亦與卷證不相符合，而有證據上理由矛盾之違
法。(三)、本件起訴書公訴事實認上訴人係於上開「升學履約保證
書」末尾「甲○○開立台灣銀行台中分行個人支票壹紙，面額新
台幣壹佰伍拾萬元正，票期民國八十八年九月十日以為履約保證
」等文字之簽收人欄處偽造鍾梅貞之印文，足生損害於鍾梅貞等
情，其證據並所犯法條欄內亦認上訴人僅涉犯刑法第二百十七條
之偽造印文罪。至上訴人偽造鍾梅貞印章及冒用鍾女名義偽造該
內容不實之私文書犯行部分，既未經檢察官於起訴書犯罪事實欄
載明，原判決一併予以審究論斷，然未說明其理由，亦嫌理由不
備。以上，或係上訴意旨所指摘，或為本院得依職權調查之事項
，應認原判決有撤銷發回更審之原因。
據上論結，應依刑事訴訟法第三百九十七條、第四百零一條，判
決如主文。
中    華    民    國  九十五  年    一    月  十九    日
                      最高法院刑事第八庭
                          審判長法官  張  淳  淙
                                法官  張  春  福
                                法官  呂  丹  玉
                                法官  洪  昌  宏
                                法官  蔡  彩  貞
      本件正本證明與原本無異
                                      書  記  官
中    華    民    國  九十五  年    一    月  二十五  日
                                                 Ｒ


司法院資訊處製作；財團法人民間司法改革基金會備份。
